臺灣高等法院高雄分院刑事判決　　　　 96年度上易字第806號
上　訴　人　臺灣高雄地方法院檢察署檢察官
被　　　告　甲○○
上列上訴人因被告贓物案件，不服臺灣高雄地方法院96年度易字
第838 號中華民國96年6 月21日第一審判決（起訴案號：臺灣高
雄地方法院檢察署95年度偵字第26888 號），提起上訴，本院判
決如下：
    主  文
上訴駁回。
    理  由
一、公訴意旨略以：甲○○於民國94年12月中旬，在高雄市鼓山
    區○○○路176 號「車順機車行」明知該店負責人黃文信所
    販售懸掛車號NIC-816 號車牌（車籍為三陽綠色機車，引擎
    號碼為FG333143）之光陽藍色機車身（係乙○○所有，於94
    年12月6 日0 時30分許，在高雄市前金區○○○路與六合路
    口失竊，車身號碼RFBSD25LA4B601083 號、引擎號碼原為SD
    25LA-601211 號，於不詳時地，經不詳人士磨損後，偽造為
    FG0000000 號）為來路不明之贓物，竟以新臺幣（下同）15
    ,000 元 之代價，向黃文信故買，並交予陳喜慶（業於96年
    6 月11日死亡）使用。嗣因陳喜慶於95年7 月12日，在高雄
    市○○區○○路6 號前，要求警方給予機車烙碼時，經警查
    獲該車為失竊贓物，因認被告甲○○所為係犯刑法第349 條
    第2 項故買贓物之罪嫌等語。
二、按犯罪事實應依證據認定之，無證據不得認定犯罪事實；不
    能證明被告犯罪者，應諭知無罪之判決，刑事訴訟法第154
    條第2 項及第301 條第1 項，分別定有明文。次按認定不利
    於被告之事實，須依積極證據，苟積極證據不足為不利於被
    告事實之認定時，即應為有利於被告之認定，更不必有何有
    利之證據；又事實之認定，應憑證據，如未能發現相當證據
    ，或證據不足以證明，自不能以推測或擬制之方法，以為裁
    判基礎。而刑事訴訟法上所謂認定犯罪事實之積極證據，係
    指適合於被告犯罪事實之認定之積極證據而言，雖不以直接
    證據為限，間接證據亦包括在內；然而無論直接或間接證據
    ，其為訴訟上之證明，須於通常一般之人均不致有所懷疑，
    而得確信其為真實之程度者，始得據為有罪之認定，倘其證
    明尚未達到此一程度，而有合理之懷疑存在時，致使無從形
    成有罪之確信，根據「罪證有疑，利於被告」之證據法則，
    即不得遽為不利被告之認定（最高法院30年上字第816 號、
    29年上字第3105號、30年上字第1831號、40年臺上字第86號
    及76年臺上字第4986號判例意旨參照）。而刑法第34章關於
    贓物犯之規定，係針對行為人故意收受、搬運、寄藏、故買
    或牙保贓物而在事後助成他人財產犯罪目的之惡性予以處罰
    ，故刑法第349 條第2 項故買贓物罪之成立，須以行為人在
    知悉所欲購買之物係他人犯財產性犯罪所得之物之情形下，
    仍加以購買，始足當之，若欠缺此主觀要件，即尚難以該罪
    相繩，而此項意思之有無，自須依證據認定之，不得僅以行
    為人持有或收受贓物之行為，而據以推定其自始即已知情（
    最高法院57年臺上字第2526號判例參考）。
三、公訴人認被告甲○○（下稱被告）涉有上揭故買贓物犯行，
    係以1 、證人即共同被告陳喜慶之警詢、偵訊筆錄。2 、被
    害人乙○○之警詢筆錄。3 、高雄市政府警察局鹽埕分局五
    福四路派出所95年7 月12日搜索、扣押筆錄、高雄市政府警
    察局鹽埕扣押物品目錄表。4 、機器腳踏車新領牌照登記書
    、受理報案暨尋（破獲）證明單。5 、吳建明所有車牌號碼
    NIC-816 號之行車執照及保險證影本各1 紙。6 、車籍作業
    系統- 查詢認可資料。7 、車輛竊盜、車牌失竊資料個別查
    詢報表- 查詢車輛認可資料。8 、照片8 張。9 、證人黃文
    信之警詢筆錄、偵訊筆錄。1 0 、證人即共同被告甲○○之
    警詢筆錄、偵訊筆錄。11、乙○○立具之贓物認領保管單。
    12、證人張東海、郭信璋、吳建明之偵訊具結筆錄。13、高
    雄市政府高市府建二商字第99388715號（金湟機車行）營利
    事業登記證影本及欣達車業郭信璋明片各1 紙等證據資料，
    為其主要論據。訊據被告固坦承有於上揭時、地以15,000
    元之價格向黃文信購買上開機車，價金已付清，但尚未辦理
    過戶，嗣將上開機車借予陳喜慶騎用時，為警查獲該機車（
    車身）係贓車之事實，惟堅決否認有何故買贓物之犯行，辯
    稱：伊不知道該部機車是贓車，伊有叫黃文信要將機車過戶
    給伊，但是他一直推託，伊至少去找過他5 次以上，都找不
    到他，後來機車行就關店沒營業了，直到將該車借予陳喜慶
    騎用時為警查獲，才知道該機車是贓車等語。
四、經查：
  (一)陳喜慶於95年7 月12日下午3 時30分許，在高雄市○○區○
    ○路6 號前為警查獲時，所騎乘懸掛NIC-816 號車牌（車籍
    應為三陽綠色機車，引擎號碼為FG333143號）之機車車身原
    係乙○○所有（原車牌號碼為YND-732 號之光陽重型機車，
    引擎號碼為SD25LA601211號，但已經偽造為FG333143），前
    於94年12月6 日凌晨0 時30分許，在高雄市前金區○○○路
    與六合路口前遭竊等情，業據被害人乙○○於警訊時指述明
    確，並有其至高雄市政府警察局新興分局前金分駐所報案之
    受理報案暨尋（破獲）證明單、車輛竊盜、車牌失竊資料個
    別查詢報表- 查詢車輛認可資料、照片8 張、贓物認領保管
    單各1 紙附卷可稽（見他字卷第15、20、23至25頁、偵卷第
    12頁），堪認陳喜慶所騎乘之上開機車確為被害人乙○○所
    失竊之贓物無訛。惟公訴人所舉被害人於警詢中之指訴、其
    出具之贓物認領保管收據、車輛竊盜資料個別查詢表、照片
    8 張等證據，固得證明被害人有失竊上開機車，且被告購買
    該車時，該車確實為贓物等事實，然被告於購買上開機車時
    ，主觀上是否知悉該車係屬贓物乙節，尚難以上開證據而為
    證明。
  (二)證人吳建明於檢察官偵訊時具結證稱：伊將車牌號碼NIC-81
    6 號之三陽牌重型機車賣給欣達車行，欣達車行又把車子賣
    給金湟車行，伊有把車子的行照、身分證影本、車子保險卡
    都交給欣達車行，但是還沒有辦理過戶，因為大家都是車行
    經營業者，都是賣給客戶才會辦理過戶，伊不知道為何NIC-
    816 號的車牌會掛在SD25LA-601211 號的引擎上，伊當初賣
    的車子不是這樣，欣達車行賣給金湟車行的也不是這樣等語
    （見偵卷第104 、105 頁），核與證人即欣達車行之人員郭
    信璋於檢察官偵訊時具結證稱：伊有將車牌號碼NIC-816 號
    之重型機車賣給金湟車行之負責人周啟龍，買車時吳建明有
    將該車的行照、身分證影本、車子保險卡交給伊，當初是將
    原車以6,000 、7,000 元賣給金湟車行，伊不清楚為何NIC-
    816 號的車牌會掛在SD25LA-601211 號的引擎上，警察查獲
    的車子並不是我們當初賣的車子等語（見偵卷第106 頁）相
    符。證人即金湟車行負責人周啟龍於原審審理時結證稱：伊
    以6,000 多元之價格向欣達車行購買車牌號碼NIC-816 號之
    重型機車，買來後都沒有翻修整理就賣給車順機車行的負責
    人黃文信，黃文信有在整理二手車再販售，這部車子擺了很
    久，看起來破破爛爛，所以伊就賠錢賣給黃文信，伊有將車
    子的行照交給黃文信，因為是賠錢賣給黃文信，伊叫黃文信
    要自己去辦過戶，但是黃文信說向他買車的客戶分期付款款
    項尚未付清，就把車子騎走了，所以就沒有辦過戶，後來黃
    文信就搬家了，伊也找不到黃文信等語（見原審卷第55、56
    頁），證人黃文信於警詢時證稱：伊於94年中旬以8,000 元
    之價格向金湟機車行購買1 部車牌號碼NIC-816 號之三陽牌
    重型機車，伊有核對該車的資料及引擎號碼，但沒有辦理過
    戶，伊也沒有過戶給甲○○等語（見偵卷第5 、6 頁）相符
    ，足見周啟龍係將車牌號碼NIC-816 號，引擎號碼為FG3331
    43號之三陽牌重型機車販售予黃文信，堪以認定。
  (三)再參以證人黃文信於警詢時證稱：甲○○是於94年中旬向伊
    購買車牌號碼NIC-816 號之三陽牌重型機車，伊於94年12月
    間（約94年12月20日至95年2 月止）因案在監服刑，所以不
    可能在94年12月中旬將上開機車賣予甲○○，又因該車有積
    欠稅金所以沒有辦理過戶，且伊名下有罰款未繳，所以沒有
    過戶到伊名下，伊一直找不到甲○○，故無法辦理過戶云云
    （見偵卷第3 、5 頁），惟其於95年11月3 日檢察官偵訊時
    則供稱：因為伊想要省過戶費，所以向金湟機車行購買上開
    機車時就沒有辦過戶，伊個人因為欠款無法辦理過戶，但可
    以將車子過戶給機車行云云（見偵卷第53頁），其於95年12
    月1 日、96年1 月12日檢察官偵訊時供稱：甲○○還沒把價
    款付清，所以先不辦理過戶，也不給他行照云云（見偵卷第
    98頁），核其上開供述，前後不一，已有瑕疵，且與證人曾
    淑卿（即黃文信妻子）於檢察官偵訊時具結證稱：甲○○在
    車款付清後，我們有要求將車子過戶，但是甲○○說暫時先
    不要過戶，之後我們就找不到他了等語（見偵卷第21頁）不
    符，再佐以黃文信係於95年1 月27日起至95年3 月21日止，
    始因案羈押於臺灣高雄看守所中，此有臺灣高等法院被告前
    案紀錄表在卷可憑，亦與黃文信上開證述未盡相符。復參以
    證人黃文信從事中古機車買賣，具備整修、拆解機車之能力
    ，亦據其供承在卷（見偵卷第2 頁），且其於94年9 月至95
    年1 月26日間甫因竊取機車，偽造機車引擎號碼，在車順機
    車行內販賣贓車為警查獲一事，業經檢察官提起公訴，此有
    臺灣高雄地方法院檢察署檢察官95年度偵字第3775、8862號
    起訴書在卷可參（見偵卷第31至47頁），經核與系爭車輛失
    竊及被告向黃文信購買系爭機車之時間（94年12月間）相近
    ，是該機車是否即為黃文信所拆解拼裝，實啟人疑竇。
  (四)另被告係以15,000元之價格購買上開機車，與該車當時之價
    格相符，亦與證人周啟龍於原審審理時證稱：上開機車是83
    年出場，引擎修理後，行情大約是15,000元左右等情相符（
    見原審卷第56頁），足認被告以15,000元購買該車亦無顯不
    合理之處，被告既未獲得額外利益，若果其知悉該車係他人
    失竊之贓車，當不致於在未獲得超額利益之情形下，甘冒觸
    法之虞而仍買受該車，是被告辯稱：其購買該車之時並無贓
    物之認識等語，應非虛情。再者，倘被告於買受該部機車時
    已明知該部機車為失竊贓車，應會盡可能尋求管道逃避刑事
    贓物罪之訴追風險，豈有任意借予他人使用，增加為警查緝
    之風險，由此益徵被告對於該部機車為贓車之情尚非知悉，
    應屬實情。
五、至於公訴人上訴意旨稱：本件機車買賣之時，並未有任何證
    明買賣價金之書面資料，顯與一般交易習慣不符，而所謂之
    價金15,000元係買賣雙方口頭陳述，並無書面可佐，尚非無
    疑。且吾人均知購買機車應向賣方索取行車執照，以供行車
    或查證之用，更應辦理所有權移轉登記以釐清責任，被告為
    成年人，於購買之後卻一直未辦妥上開手續，其對於該機車
    之來源應於存疑，方符社會常情，被告辯稱毫不知情，應非
    可採，原審論斷事實與經驗法則有違云云。經查，本件系爭
    機車係被告以15,000元向車順機車行（負責人黃文信）購入
    之事實，業經證人黃文信於檢察官偵查中證述甚明，並為檢
    察官起訴時所認同（見檢察官起訴書犯罪事實欄第8 、9 行
    ），是已無疑。再者，被告係向機車行購買機車，亦即由販
    賣同種物之商人處所買得，就一般人而言，即屬以正常管道
    買得，自無再懷疑其來路不明之必要，況且動產買賣並非要
    式行為，何以必須有書面資料？至於雙方為何遲遲未辦理過
    戶手續乙事，亦據證人黃文信、曾淑卿於檢察官偵查中證述
    甚明（見偵查卷第51、63、64頁），姑且不論真正原因為何
    ，但如證人黃文信與被告間係因車款尚未完全付清或雙方不
    願繳納稅金等等事宜，以致互相推卸而遲遲未辦理過戶，亦
    均符合常情。公訴人上開論述，顯有誤解。
六、綜上所述，公訴人認被告涉犯故買贓物之犯行，除所憑之認
    定依據，即上開關於被害人指訴失竊情節及卷附之車輛、車
    牌失竊資料、贓物認領保管收據等資料，尚無從遽以認定被
    告甲○○購車之初即有贓物之認識外，其認被告甲○○主觀
    上有贓物認識之推理過程，在客觀上亦未達於一般人均不致
    於有所懷疑，而得確信其為真實之程度，實尚有合理懷疑之
    存在，於被告所辯非無可採之情況下，自不得徒憑公訴人主
    觀上之推想，將一般經驗上有利被告之其他合理情況逕予排
    除，依「罪證有疑，利於被告」之法則，即應作有利於被告
    之認定；此外，復查無其他積極證據足資審認被告確有公訴
    人所指之犯行，既不能證明被告犯罪，揆諸上揭說明，自應
    為被告無罪之諭知。
七、原審因而以不能證明被告犯故買贓物罪，而為被告無罪之諭
    知，核無違誤；檢察官上訴意旨，猶執前詞，指摘原判決不
    當，為無理由，應予駁回。
據上論斷，應依刑事訴訟法第368 條，判決如主文。
本案經檢察官王登榮到庭執行職務。
中　　華　　民　　國　　96　　年　　9 　　月　　29　　日
                  刑事第四庭    審判長法  官  蕭權閔
                                      法  官  李嘉興
                                      法  官  吳進寶
以上正本證明與原本無異。
不得上訴。
中　　華　　民　　國　　96　　年　　9 　　月　　29　　日
                                      書記官  林佳蓉
